臺灣高等法院臺南分院民事判決　96年度上字第106號
上　　訴　　人　　乙○○
兼 法 定代理人　　丙○○
共同訴訟代理人　　陳明義律師
被　上　訴　人　　財團法人台彎省私立心德慈化教養院
法 定　代 理人　　甲○○
訴　訟 代 理人　　黃瑩律師
上列當事人間請求侵權行為損害賠償事件，上訴人對於中華民國
96年5月7日臺灣臺南地方法院第一審判決（93年度訴字第1496號
）提起上訴，本院於96年10月2日言詞辯論終結，判決如下：
    主  文
上訴駁回。
第二審訴訟費用由上訴人負擔。
    事  實  及  理  由
一、上訴人主張：
  (一)、上訴人乙○○於92年11月間進入被上訴人教養院接受教養
      時，健康狀況良好，且上訴人丙○○於93年2月14日參加
      被上訴人所舉辦之親子聯誼座談會時，上訴人健康狀況亦
      無異常。詎上訴人乙○○於93年2月19日竟被送進臺南縣
      佳里綜合醫院急救，根據該醫院93年4月7日診斷證明書診
      斷欄記載「到院前死亡經急救」，93年4月7日上訴人乙○
      ○再轉入臺北市福安醫院治療，終成為植物人。上訴人乙
      ○○係因被上訴人所提供之教養服務不符合當時專業水準
      可合理期待之安全性致成為植物人，被上訴人應賠償上訴
      人乙○○所需之每日看護費用，及上訴人乙○○之所受痛
      苦之非財產上損害賠償；另上訴人丙○○係上訴人乙○○
      之母親，因乙○○年紀尚輕即成植物人，受此永無希望之
      煎熬與折磨，其精神上所受之痛苦與上訴人乙○○無殊，
      且更有過之而無不及。爰依民法第193條、第195條第1項
      、第3項及消費者保護法第7條第1項、第3項之規定，請求
      命被上訴人應自93年2月份起至上訴人乙○○死亡止，於
      每月5日給付上訴人乙○○新台幣（下同）6萬元之看護費
      用及200萬元之精神慰藉金，被上訴人另應給付上訴人丙
      ○○200萬元之精神慰藉金判決。原審判決為上訴人等敗
      訴之判決，應有違誤，爰提起上訴。
  (二)、聲明：
    1.原判決廢棄。
    2.被上訴人應自93年2月份起至上訴人乙○○死亡日止，於
      每月5日給付上訴人乙○○6萬元。
    3.被上訴人應給付上訴人乙○○200萬元。
    4.被上訴人應給付上訴人丙○○200萬元。
    5.上訴人願供擔保，請准予宣告假執行。
    6.第一、二審之訴訟費用均由被上訴人負擔。
二、被上訴人則以：
  (一)、上訴人乙○○係由財團法人台北縣真光教養院委請臺北市
      政府社會局協助轉介至被上訴人教養院安置，被上訴人依
      真光教養院提出臺北市立療養院開立之精神鑑定報告書，
      認定乙○○為極重度智能障礙者，上訴人亦自承乙○○已
      於87年間宣告禁治產，顯見乙○○仍維持極重度智能障礙
      狀態，並未改變，是被上訴人審查乙○○精神狀態已符合
      被上訴人之收容要件，而予以收容，並無不法。
  (二)、被上訴人為教養機構，並非醫療機構，是被上訴人經主管
      機關同意，由支援醫療診所定期至院內為院生看診，院內
      並無醫師駐院從事醫療行為，為法所許；而上訴人丙○○
      亦曾出具同意書，載明被上訴人為教養院非醫療機構，不
      具備醫療能力，僅能於上訴人乙○○發生事故時，盡力將
      上訴人乙○○送醫救治。至被上訴人院內雖僅設置一名護
      士，但院內幾乎全數員工、教師均有急救員證照，具備相
      當急救知識及能力，院內並備有救護車，遇有緊急情況可
      立即送醫。本件上訴人乙○○於93年2月19日晚上7時50分
      左右，由廁所出來後突然昏倒，經教師何俊男、王美蘭緊
      通知護士翁翠卿進行急救，隨即由救護車送往佳里綜合醫
      院救治，被上訴人之處理過程，已符合專業水準及可合理
      期待之安全性。
  (三)、上訴人乙○○成為植物人與被上訴人提供之服務並無因果
      關係：依消費者保護法第7條第3項之規定，需被上訴人提
      供之服務導致上訴人乙○○發生損害，被上訴人才需負賠
      償責任。上訴人乙○○為極重度智能障礙，並長期患有癲
      癇疾病，但上訴人乙○○本身患有癲癇疾病，亦可能因長
      期癲癇疾病，腦部早已嚴重損傷，導致癲癇發作時造成不
      可復原之急性呼吸道阻塞及缺氧性腦病變之程度，是上訴
      人係因自身疾病到至缺氧性腦病變，與被上訴人提供之服
      務並無因果關係。
  (四)、縱認被上訴人有侵權行為，上訴人亦未受有損害：上訴人
      乙○○目前於台北市福全醫院治療，由於上訴人乙○○為
      極重度智障，所有醫療開支均由政府補助，上訴人乙○○
      並無任何開支，是上訴人乙○○請求看護費用之損害，並
      無理由等語，資為抗辯。
  (五)、聲明：
    1.請求駁回上訴。
    2.訴訟費用由上訴人負擔。
    3.如受不利判決，願供擔保，請准免為假執行之宣告。
三、上訴人主張：上訴人乙○○係極重度智障者，於87年間經臺
    灣臺北地方法院宣告為禁治產人（上訴人丙○○依法為乙○
    ○之法定代理人），並經臺北市立療養院診斷為患有情感性
    精神病，長期服用抗癲癇及抗精神病藥物。嗣於92年11月間
    ，由丙○○與被上訴人訂立契約書，由被上訴人收容照顧乙
    ○○，丙○○並書立「入院試養、醫療、戶外教學、走失切
    結書等相關同意書」，然上訴人乙○○於93年2月19日因故
    由被上訴人送至臺南縣佳里綜合醫院急救，到院時已無生命
    跡象，經急救後恢復心跳及血壓，但仍呈現重度昏迷，腦部
    電腦斷層呈現缺氧的腦水腫，嗣於93年4月7日轉院至臺北市
    福全醫院，目前長期臥床，無法自行翻身，需氣墊床輔助治
    療，及全天有人在旁協助抽痰、灌食、翻身拍背、換尿布等
    清潔工作致成植物人等事實，有佳里綜合醫院診斷證明書、
    福全醫院診斷證明書、臺灣臺北地方法院87年禁字第18號民
    事裁定及公告、92年11月13日契約書及「入院試養、醫療、
    戶外教學、走失切結書等相關同意書」、財團法人臺北縣私
    立真光教養院個案轉介單（以上均為影本）、佳里綜合醫院
    94年3月16日佳醫字第0940000348號函在卷可稽（見原審補
    字卷第8至9、10至15頁，原審卷(一)第32至33、34、43至84頁
    ），並為兩造所不爭，堪信為真實。
四、至於上訴人主張乙○○因被上訴人提供之教養服務不符合專
    業水準致成植物人，依消費者保護法之相關規定，被上訴人
    應負賠償責任等語，則為被上訴人所否認，並以前開情詞置
    辯。是本件應審酌者為：(1)、本件兩造間是否屬消費者保護
    法所稱之消費關係？(2)、被上訴人就上訴人乙○○之現況是
    否應負賠償責任？經查：
  (一)、按消費者保護法係以消費關係為其規範範圍，只要具有消
      費關係存在，原則上均應適用該法，而所謂「消費關係」
      ，依該法第2條第3款規定，係指消費者與企業經營者間就
      商品或服務所發生之法律關係而言，而所謂「消費者」，
      依該法第2條第1款規定，係指以消費為目的而為交易、使
      用商品或接受服務之人，又所謂「企業經營者」，依該法
      第2條第2款規定，係指以設計、生產、製造、輸入、經銷
      商品或提供服務為營業者而言。易言之，凡以提供商品或
      服務為營業之人，不論其為公司、團體或個人，亦不論其
      營業於行政上是否曾經合法登記或許可經營，只要是營業
      之人，均為企業經營者；至所稱「營業」，依該法施行細
      則第2條規定，不以營利為目的者為限。經查被上訴人係
      屬教養機構，自該機構所提供之教養服務觀之，雖兼具有
      特定社會福利政策之目的，然其與收容者（即消費者）間
      之法律關係，仍屬消費關係。是被上訴人教養機構縱非以
      營利為目的，兼有公益福利之性質，其收容上訴人乙○○
      雖未自乙○○或其家人收取任何費用（乙○○符合智障極
      重度全額補助，台北市政府社會局按月補助18,955元，有
      台北市政府函附本院卷58頁可參），仍應屬係以提供教養
      服務為營業之人，屬於消費者保護法第2條第2款規定之「
      企業經營者」，而有該法相關規定適用。
  (二)、次按，從事設計、生產、製造商品或提供服務之企業經營
      者，於提供商品流通進入市場，或提供服務時，應確保該
      商品或服務，符合當時科技或專業水準可合理期待之安全
      性。企業經營者違反前二項規定，致生損害於消費者或第
      三人時，應負連帶賠償責任。但企業經營者能證明其無過
      失者，法院得減輕其賠償責任。企業經營者主張其商品於
      流通進入市場，或其服務於提供時，符合當時科技或專業
      水準可合理期待之安全性者，就其主張之事實負舉證責任
      。消費者保護法第7條第1項、第3項、第7條之1第1項分別
      定有明文。而消費者保護法施行細則第5條就安全性之認
      定亦規定：「本法第7條第1項所定商品或服務符合當時科
      技或專業水準可合理期待之安全性，應就下列情事認定之
      ：一商品或服務之標示說明。二商品或服務可期待之合理
      使用或接受。三商品或服務流通進入市場或提供之時期」
      。是本件兩造之關係固有消費者保護法之適用，然並非上
      訴人所有發生損害之結果，被上訴人必然須負損害賠償之
      責，仍應審究被上訴人之行為是否已符合當時科技或專業
      水準可合理期待之安全性。易言之，消費者保護法對於提
      供服務者所負之無過失責任並非毫無界限，此觀諸92年1
      月22日修正通過後之該法第7條及第7條之1，對於企業經
      營者之責任要件及舉證責任之規定，已限縮無過失責任之
      範圍可知。至於消費關係過程中可能發生不可控制之變數
      ，若符合消保法第7條之1之認定標準，自可排除無過失責
      任之適用。又消費者之損害與企業經營者客觀之歸責原因
      之間，必須有相當因果關係，如果消費者所受到的傷害並
      非因為使用企業經營者所提供之瑕疵商品或服務所致，就
      不會有損害賠償責任之問題。
  (三)、上訴人固主張被上訴人除設置一名護士外，並無其他醫師
      及醫療人員，依法應不得收容患有癲癇疾病之乙○○，則
      被上訴人未經專業人員評估審核，即收容乙○○，顯然有
      過失云云。然按財團法人臺灣私立心德慈化教養院院生收
      容辦法之收容對象為智能及多重障礙者，個案如申請入院
      ，除須符合上開辦法及該院相關規定，並經該院專業人員
      評估、審核後得以入住等情，有內政部96年8月13日內授
      中社字第0960013086號函覆明確在卷（見本院卷第47頁）
      。本件上訴人乙○○為極重度智能障礙者，有臺北市立療
      養院精神鑑定報告書影本乙紙在卷可稽（見本院卷第59
      頁），是被上訴人依據上開精神鑑定報告書，審認上訴人
      乙○○精神狀態符合被上訴人之院生收容辦法，而予以收
      容，即無不法。
  (四)、再按，依被上訴人提出之上訴人乙○○個案記錄於93年2
      月19日之記載為：「個案於AM7:50由廁所出來時，忽然昏
      倒，老師見狀馬上先予以急救處理，同時通知護士緊急送
      醫，目前個案在佳里綜合醫院加護病房觀察，雖已恢復心
      跳，但人尚未清醒」等情明確，有該記錄在卷可稽（見原
      審卷(一)第103頁），核與被上訴人所聘僱之護士即證人翁
      翠卿於原審到庭證述：「當日7點50分我剛上班，乙○○
      樓層的老師CALL我，要我上去，我上去時就發現乙○○就
      躺在廁所入口（廁所的外面）的地板上，我上去後就是量
      血壓、脈搏，但是已經量不到了，所以我便施以CPR，並
      同時請其他同事準備救護車送到佳里綜合醫院…」等情節
      相符，堪認上開個案記錄所載內容為事實。茲查：
    1.關於上訴人乙○○有猝死現象造成之原因：(1)、原審檢送
      財團法人臺北縣立真光教養院個案轉介單、佳里綜合醫院
      函及病歷、個案紀錄、福全醫院函及病歷、耕薪醫院病歷
      及檢查證明書等資料函請法務部法醫研究所（以下稱法醫
      研究所）鑑定乙○○猝死之原因，經法務部法醫研究所鑑
      定意見為：「乙○○為長期精神分裂症病史，經診斷為
      情感性精神病，並有自殘、長期癲癇之病史。93年2月9
      日在佳里綜合醫院急救病歷顯示無頭部外傷病史，腦部電
      腦斷層支持無外傷而為單純缺氧性腦病症。心臟超音波檢
      查亦排除心因性猝發缺氧之可能性。由長期癲癇病史，並
      在昏倒住院第2日（93年2月20日）發現右肺右下葉有實質
      性病變之肺炎，較支持為突發癲癇並吸入異物（可為水份
      或口水、痰類、漱口水等異物），致急性呼吸道阻塞續發
      缺氧性腦病症。綜合研判朱員為長期精神分裂症病史併
      有情感性精神病、自殘史、長期癲癇症狀，由病因之精神
      病導因，引發突發性癲癇及吸入異物致呼吸道阻塞，最後
      導致缺氧性腦病症較支持為發病之過程及結果」等語明確
      ，有法醫研究所95年6月20日法醫理字第0950001735號函
      檢附審查鑑定書附卷可憑（見原審卷(二)第40至46頁）(2)、
      又依佳里綜合醫院之病歷記載，上訴人乙○○之電腦斷層
      呈現「缺氧的腦水腫」之形成原因，及上訴人乙○○長期
      服用抗癲癇藥物，能否排除或避免突發性癲癇等疑問，法
      醫研究所函覆意見則為：「有關「缺氧的腦水腫」為大
      腦神經細胞因缺乏血液循環或缺氧養份之血液供給氧氣致
      腦神經細胞因缺氧、局部或大部腦神經細胞死亡引起之腦
      部水腫病變在電腦斷層呈現之表徵。其成因最可能為窒息
      缺氧之結果。長期癲癇病史之患者即因長期藥物控制乃
      有間隙性之癲癇發作才能成為長期或慢性癲癇病患。故服
      用抗癲癇藥期間，仍有可能突發性癲癇發作」，有該所95
      年10月2日以法醫理字第0950003576號函在卷可稽（見原
      審卷(二)第66頁）。綜合上開鑑定說明，上訴人乙○○發病
      之原因，較可能為突發性癲癇，並吸入異物致呼吸道阻塞
      ，最後導致缺氧性腦病症。
    2.又關於上訴人乙○○之突發性癲癇發生後經過多久期間會
      致沒有脈博及血壓等情況？若於發作時立即施以CPR急救
      ，是否仍會造成缺氧性腦病症？非醫療機構施救者可否於
      CPR過程中，自上訴人乙○○口中排除口水、痰類等水份
      ？業經法務部法醫研究所補充說明：「一般人在吸入異
      物致呼吸道阻塞，若在完全、嚴重之呼吸道阻塞，可在3
      至5分鐘內造成腦死即缺氧性腦病變。脈博、血壓因個案
      之強弱體質及急救過程而定，窒息後有個案在30分鐘尚可
      能存在心跳之報導。病患乙○○為極重度智能障礙者又
      長期服用抗癲癇藥物，故以93年2月19日於教養院內昏倒
      並送醫達無生命跡象，縱有口水、痰或漱口水等異物亦為
      癲癇之病發常見之後遺症，一般癲癇發作時口齒緊咬，縱
      為救護人員在旁亦因情程之急性發作期（Tonic，強直期
      ），亦需要有急診醫師或專科醫師在場施打強力抗癲癇藥
      物方可能於強直期放鬆痙攣，否則一般救護人員亦需待急
      性發作期過後或至後期（Cionic，陣攣期）方可能施救，
      若時間尚短一般尚能恢復，若時間太久，或本案為長期癲
      癇患者，極易造成病患達不可復原之急性呼吸道阻塞及缺
      氧性腦病變之程度，故突發性癲癇縱以CPR急救，仍無法
      排除可能造成缺氧性腦病變過程。朱員為長期重度智能
      障礙，無法排除於長期、重覆癲癇發作已達腦損傷之病程
      。一般CPR施救過程應可解除上呼吸道之異物，但在強
      直期之病程較無法救護，本案無法由提供之資料研判急救
      過程有任何疏失之可能性」等意見，有該所95年10月2日
      法醫理字第0950003576號函、96年4月18日法醫理字第096
      0001150號函在卷可稽（見原審卷(二)第66、97至98頁）。
      綜合上開鑑定人之研判意見，上訴人乙○○為長期重度智
      能障礙，本就無法排除於長期、重覆癲癇發作已達腦損傷
      之病程，且一般救護人員，於突發性癲癇發作時，縱以CP
      R施救，雖可於陣攣期解除上呼吸道之異物，然若強直期
      時間太久或長期癲癇患者，仍極易造成病患達不可復原之
      急性呼吸道阻塞及缺氧性腦病變之程度，而無法排除可能
      造成缺氧性腦病變過程。
  (五)、綜合上開法醫研究所之鑑定研判意見，上訴人乙○○目前
      有腦病變，惟因上訴人乙○○為長期癲癇患者，雖長期服
      用抗癲癇藥物，仍有可能突發性癲癇發作，且癲癇發作時
      ，一般救護人員因需待急性發作期過後或至後期（Cionic
      ，陣攣期）方可能施救。再者，乙○○因患有癲癇疾病之
      故，本極易造成病患達不可復原之急性呼吸道阻塞及缺氧
      性腦病變之程度，故被上訴人所聘僱之護士即證人翁翠卿
      雖以CPR急救，仍無法排除可能造成缺氧性腦病變過程，
      況上訴人為長期重度智能障礙患者，亦無法排除因長期、
      重覆癲癇發作已達腦損傷之病程。從而，被上訴人抗辯其
      已提供合理之安全服務，上訴人目前之腦病變與其所提供
      之服務，並無相當因果關係等語，堪信為真實。
五、綜上所述，本件兩造間雖屬消費者保護法所規範之消費關係
    ，惟被上訴人為教養機構而非屬醫療機構，其所應提供可合
    理期待之安全性服務，自應以教養機構之專業水準視之，不
    得強求被上訴人提供醫療機構專業水準之服務。是以，被上
    訴人於上訴人突發性癲癇發作時，已施以可合理期待之CPR
    急救，且依前揭鑑定意見，縱施以CPR急救，仍無法排除可
    能造成上訴人乙○○缺氧性腦病變，是被上訴人抗辯上訴人
    之腦病變與其提供之安全性服務無因果關係，堪以採認。從
    而，上訴人主張依民法第193條、第195條第1項、第3項及消
    費者保護法第7條第1項、第3項之規定，請求被上訴人給付
    上訴人乙○○每月6萬元之看護費用、給付上訴人乙○○200
    萬元之精神慰藉金及給付上訴人丙○○200萬元之精神慰藉
    金，尚嫌無據，不應准許。其假執行之聲請亦失所附麗，應
    併予駁回。原審為上訴人敗訴之判決，及駁回其假執行之聲
    請，並無不合。上訴意旨指摘原判決不當，求予廢棄改判，
    為無理由，應予駁回。
六、兩造其餘爭執及舉證，於本判決之結果，已無若何之影響，
    毋庸贅論，附此敘明
七、據上論結，本件上訴為無理由，依民事訴訟法第449條第1項
    、第78條，判決如主文。
中　　華　　民　　國　　96　　年　　10　　月　　16　　日
　　　　　　　　　民事第二庭　審判長   法  官   丁振昌
                                       法  官   吳上康
                                       法  官   李素靖
上為正本係照原本作成。
如對本判決上訴，須於判決送達後20日內向本院提出上訴狀，未
表明上訴理由者，應於上訴後20日內，向本院提出理由書（須附
繕本）。依法須繳納裁判費並應委任律師為訴訟代理人，始得上
訴。
中　　華　　民　　國　　96　　年　　10　　月　　17　　日
                                       書記官   林鈴香
【附記】
民事訴訟法第466條之1：
(1)對於第二審判決上訴，上訴人應委任律師為訴訟代理人。但上
  訴人或其法定代理人具有律師資格者，不在此限。
(2)上訴人之配偶、三親等內之血親、二親等內之姻親，或上訴人
  為法人、中央或地方機關時，其所屬專任人員具有律師資格並
  經法院認為適當者，亦得為第三審訴訟代理人。
民事訴訟法第466條之2：
上訴人無資力委任訴訟代理人者，得依訴訟救助之規定，聲請第
三審法院為之選任律師為其訴訟代理人。
